【裁判字號】    90,上易,1819
【裁判日期】    901226
【裁判案由】    違反商標法
【裁判全文】
臺灣高等法院刑事判決                            九十年度上易字第一八一九號
    上  訴  人  臺灣桃園地方法院檢察署檢察官
    被      告  丁○○
右上訴人因被告違反商標法案件，不服臺灣桃園地方法院八十八年度易字第二六五八
號，中華民國九十年三月二十一日第一審判決（聲請簡易判決處刑案號：臺灣桃園地
方法院檢察署八十八年度偵字第一一三三八號）提起上訴，本院判決如左：
    主  文
原判決撤銷。
丁○○連續明知為意圖欺騙他人，於同一商品，使用相同於他人註冊商標之圖樣之商
品而販賣，處有期徒刑肆月，如易科罰金以參佰元折算壹日。
扣案如附表二所示之仿冒商標光碟片均沒收。
    事  實
一、被告丁○○係設於桃園市○○○路一二三號「布魯托電視遊樂器專賣店」之負責
    人，明知不詳姓名年籍之成年男子所兜售之遊戲光碟片透過電視遊樂器執行，在
    電視畫面上可顯現日商丙○○○娛樂股份有限公司（以下簡稱新力公司）向經濟
    部中央標準局（現改制為智慧財產局）申請核准以00000000號，指定使
    用於電腦、錄有電腦程式之卡帶、磁碟、光碟片等、專用期間自八十五年三月十
    六日起至九十五年三月十五日止享有商標專用權之「ＰＳ設計圖」商標圖樣，及
    日商思奎爾股份有限公司（以下簡稱思奎爾公司）向經濟部智慧財產局申請註冊
    ，取得註冊號數00000000號、指定使用於光碟、電腦、錄有電腦程式之
    磁碟、磁卡、磁帶之商品、專用期間自八十三年一月一日起至九十三年十二月三
    十一日止享有商標專用權之「ＦＩＮＡＬ  ＦＡＮＴＡＳＹ」商標圖樣（均如附
    表一所示），而上開商標近年在全球電腦遊樂器市場行銷甚廣，著有商譽，為業
    界及消費大眾所共知；而該等遊戲光碟片皆係意圖欺騙他人於同一商品使用相同
    於他人註冊商標之仿冒商品，致與新力公司及思奎爾公司所產銷之真品相混淆。
    丁○○竟基於意圖販售牟利之概括犯意，於八十八年五月中旬，在其前揭店內以
    每片新台幣（下同）三十五元之價格，購入仿冒使用相同於新力公司及思奎爾公
    司前開所享有商標專用權之商標圖樣之電視遊樂器程式之遊戲光碟片，再以每片
    五十元之價格在右址連續販售予不特定之顧客牟利。嗣於同年五月二十七日下午
    二時，為警持搜索票至上址執行搜索而當場查獲，並扣得如附表二所示之仿冒遊
    戲光碟片共計一千一百六十八片。
二、案經告訴人新力公司訴由桃園縣警察局移送臺灣桃園地方法院檢察署檢察官聲請
    簡易判決處刑，經原審認不宜以簡易判決處刑，應適用通常程序審理。
    理  由
一、訊據被告丁○○對於右揭事實坦承不諱（見本院卷第五十二、七十一頁），並經
    告訴人新力公司及被害人思奎爾公司之代理人張澤平、甲○○、乙○○律師指述
    綦詳，復有搜索扣押證明筆錄一份、保管條、現場照片六幀附卷可稽（見偵查卷
    第五頁），及如附表二所示之仿冒遊戲光碟片扣案可證。
二、卷附扣案遊戲光碟片之外觀，其包裝簡單粗糙，且被告以五十元之低價販賣正版
    市價約為千餘元之遊戲光碟，顯見扣案遊戲光碟確為仿品無訛。而「ＰＳ設計圖
    」及「ＦＩＮＡＬ  ＦＡＮＴＡＳＹ」商標圖樣，分別經新力公司及思奎爾公司
    於如附表一所示日期取得商標專用權，有經濟部智慧財產局各該號商標註冊證影
    本各一紙附卷可證（見偵查卷第十三頁、原審卷二第八十七頁）。
三、扣案之光碟片，經原審於八十八年十一月十一日及九十年二月十三日勘驗結果，
    發現將前開遊戲光碟片置入主機操作，第一畫面出現菱形ＳＯＮＹ商標，第二畫
    面出現如附表一所示「ＰＳ設計圖」之商標圖樣，並顯示「Ｐｌａｙ  Ｓｔａｔ
    ｉｏｎ  Ｌｉｃｅｎｓｅｄ  ｂｙ  Ｓｏｎｙ  Ｃｏｍｐｕｔｅｒ  Ｅｎｔｅｒ
    ｔａｉｎｍｅｎｔ  ｉｎｃ」之授權字樣，第三畫面始進入遊戲本身，此與將新
    力公司真品光碟置入主機操作，第一畫面出現「ＳＯＮＹ」，第二畫面出現「Ｐ
    Ｓ設計圖」等運作完全相同，另有三張光碟片封面印有「ＦＩＮＡＬ  ＦＡＮＴ
    ＡＳＹ」商標圖樣等情，已記明勘驗筆錄可考，並有勘驗照片附卷可資佐證（見
    原審卷一第二十、八十六頁、卷二第九十二、一一五頁），益臻各該扣案之光碟
    係使用新力公司前開註冊商標之仿冒商品無疑。惟第一畫面顯示之ＳＯＮＹ商標
    圖樣來自主機本身，第二畫面所顯示「ＰＳ設計圖」之商標圖樣及「Ｐｌａｙ
    Ｓｔａｔｉｏｎ  Ｌｉｃｅｎｓｅｄ  ｂｙ  Ｓｏｎｙ  Ｃｏｍｐｕｔｅｒ  Ｅ
    ｎｔｅｒｔａｉｎｍｅｎｔ  ｉｎｃ」之授權字樣，始來自光碟片之讀取，業經
    告訴代理人陳明在卷，是就第一畫面部分，被告並無侵害告訴人新力公司註冊商
    標之問題，併此敘明。另扣案之「太空戰士ＶIII」遊戲光碟片，透過電視遊樂
    器主機執行，螢幕上尚可顯現思奎爾公司享有商標專用權之「ＦＩＮＡＬ  ＦＡ
    ＮＴＡＳＹ」之商標圖樣，復有被害人思奎爾公司所提之照片二幀在卷足佐（見
    原審卷二第九十三頁）。堪認系爭商標應是儲存於仿冒之遊戲光碟中，灼然明確
    。
四、被告於本院審理中雖改稱：不知有侵害告訴人之商標權云云。惟被告已坦認系爭
    犯行，已如前述，復自承知悉附表一之商標，所辯乃卸責之詞，委無足採，事證
    明確，被告犯行堪予認定，應予依法論科。
五、告訴人於原審追加告訴以：扣案附表二仿冒遊戲光碟片中另有編號一、二、四之
    光碟片共十四片，有侵害新力公司及思奎爾公司之著作權，又扣案仿冒光碟畫面
    會顯現「ＰＳ設計圖」、「Ｐｌａｙ  Ｓｔａｔｉｏｎ  Ｌｉｃｅｎｓｅｄ  ｂ
    ｙ  Ｓｏｎｙ  Ｃｏｍｐｕｔｅｒ  Ｅｎｔｅｒｔａｉｎｍｅｎｔ  ｉｎｃ」等
    足以對外表示該等光碟產品係新力公司所生產用意之證明文字，被告販入上開遊
    戲光碟後賣出，而行使偽造私文書，足以生損害於各該告訴人，因認被告此部分
    行為尚涉犯著作權法第九十四條、第九十三條第三款、八十七條第二款之明知為
    侵害著作權之物而意圖營利而交付之常業罪嫌及刑法第二百十六條、第二百十條
之行使偽造私文書罪嫌。此部份固據告訴人提出首次同步發行日文宣誓書及中譯
    文各一紙、新片介紹一覽表、進銷貨明細、發票及出貨單等資料影本為據。惟查
    ：
  (一)按刑事法上之常業犯，係以犯罪行為為生活之事業，故除須有反覆實施同一犯罪
    行為之事實外，尚須以之為謀生之職業，藉此為生，始屬相當，此觀刑法上有關
    常業犯之規定，莫不皆為營利維生自明。依被告丁○○供述每片五十之售價縱全
    數賣出，其獲利至多不過數百元，顯不足為生活主要之資，且觀諸被告經營「布
    魯托電視遊樂器」商店，販售前開仿冒之遊戲光碟片僅一、二週光景即遭查獲，
    至其餘扣案之光碟片雖係仿冒，然非我國著作權法保護之對象，尚難認被告係以
    侵害著作權為常業。
  (二)按告訴乃論之罪，被害人未向檢察官或司法警察官告訴，在法院審理中，縱可補
    為告訴，仍應向檢察官或司法警察官為之，然後再由檢察官或司法警察局將該告
    訴狀或言詞告訴之筆錄補送法院，始得謂為合法告訴。如果被害人不向檢察官或
    司法警察官提出告訴，而逕向法院表示告訴，即非合法合訴，最高法院七十三年
    臺上字第四三一四號判例可資參照。本件被害人新力公司及思奎爾公司於偵查中
    就被告違反屬告訴乃論之著作權法九十三條罪部分，迄未向檢察官或司法警察官
    提出告訴，迨原審審理中，始當庭以書狀表示告訴，有追加告訴狀二份在卷可稽
    （見原審卷二第二十四頁）且經告訴代理人陳明如卷（見本院卷第七十三頁），
    依前開說明，此部分告訴自非合法。即非法院所得審判之列。
  (三)按刑法處罰偽造文書罪之主旨，所以保護文書之實質的真正，故不僅作成之名義
    人須出於虛捏或假冒，即文書之內容，亦必出於虛構，始負偽造之責任，最高法
    院二十年上字第一０五０號著有判例可資參照。而商標本身之作用在於表彰自己
    營業之商品，商標法第二條定有明文，商標法所保護之商標法益，乃在於保護非
    商標專用權人不得任意使用他人之商標，其保護之重點在於商標使用之概念，而
    有別刑法偽造文書印文罪章所指之偽造、變造行為，係無制作權人偽以他人名義
    制作內容不實文書，或登載不實行為，係有制作權人制作內容不實文書等概念。
    次按刑法上之行使偽造私文書，必須提出偽造之文書，本於該文書之內容有所主
    張方得成立，亦最高法院四十七年臺上字第一０四八號判例足稽；而所謂行使偽
    造之文書，乃依文書之用法，以之充作真正文書而加以使用之意，故必須行為人
    就所偽造文書之內容向他方有所主張，始足當之，有最高法院七十二年臺上字第
    四七０九號判例可稽。仿冒光碟片中「Ｐｌａｙ  Ｓｔａｔｉｏｎ」「ＰＳ設計
    圖」等圖樣及所擁有之商標之公司名稱等，均係該不詳姓名者盜拷軟體侵害著作
    權時之當然結果，被告除販賣該盜拷軟體外，有無參與盜拷之行為，或有行使偽
    造文書之故意及犯行，應予究明，不應遽論以行使偽造文書罪，亦有最高法院九
    十年度臺上字第三一五六號判決可參。
 (四) 經查，扣案盜版遊戲光碟係以盜拷正版遊戲光碟方式製造，其電腦程式之附著物
    即光碟片本身或與正版遊戲光碟不同，惟其內儲存之電腦程式則與正版遊戲光碟
    無異，故盜版遊戲光碟以電視遊戲器執行後，電視畫面上亦會顯現與正版遊戲光
    碟相同之「ＰＳ設計圖」、「Ｐｌａｙ  Ｓｔａｔｉｏｎ」圖樣及授權文句「Ｌ
    ｉｃｅｎｓｅｄ  ｂｙ  Ｓｏｎｙ  Ｃｏｍｐｕｔｅｒ  Ｅｎｔｅｒｔａｉｎｍ
    ｅｎｔｉｎｃ」之授權字樣，其態樣與文書影本無異，卻與一般仿冒商標商品本
    質上有所不同，已難認其內容不實，而應以刑法偽造文書罪章規範。且上開授權
    文字之意義為「經日商新力公司授權」，無非表示該遊戲光碟係日商新力公司、
    營業範圍所生產、製造、加工、揀選、批售或經紀之商品，用意與「ＰＳ設計圖
    」「Ｐｌａｙ  Ｓｔａｔｉｏｎ」等商標表彰之涵意相同，以商標法加以規範為
    已足，雖刑法第二百二十條對準文書之概念已有明文闡釋，惟本案情形是否須以
    「偽造文書」罪責加以規範，尚值商榷。次查，被告販賣仿冒遊戲光碟係單純交
    付行為，而未以電視遊戲器加以執行主張上開商標或授權文字，揆諸上開判例意
    旨，應認不符合行使文書行為之概念，故被告所為並不構成行使偽造私文書罪。
    況被告並非仿冒遊戲光碟之製造者，僅係意圖賣出而買入，其意在販賣遊戲光碟
    本身，而非就該授權文句，以之充作真正文書而加以主張，由此觀之，亦應認其
    無行使偽造私文書之犯意，難論以行使偽造私文書罪；況本件公訴人僅就被告違
    反商標法部分聲請簡易判決處刑，上訴意旨復僅指摘就同一商標法及違反著作權
    常業部份，均未論及行使偽造私文書部分，附此敘明。
六、被告明知附表二所示仿冒遊戲光碟係使用相同於新力公司、思奎爾公司註冊商標
    之圖樣之商品，猶加以販賣，核其所為，係犯商標法第六十三條之販賣仿冒商標
    商品罪。被告先後多次違反商標法犯行，時間緊接，所犯係構成要件相同之罪，
    顯係基於概括犯意反覆為之，應依刑法第五十六條之規定論以一罪，並加重其刑
    。被告以一行為侵害新力公司及思奎爾公司之商標專用權為想像競合犯，應論以
    一罪。公訴人雖未就被告侵害思奎爾公司「ＦＩＮＡＬ  ＦＡＮＴＡＳＹ」之商
    標專用權之犯罪事實提起公訴，然此部分與前揭起訴論罪部分，有裁判上一罪之
    關係，基於審判不可分原則，本院自得併予審理。
七、原審疏未詳查，認不能證明被告犯罪，諭知被告無罪，自有未合。檢察官上訴意
    旨指摘原判決不當為有理由，自應由本院將原判決予以撤銷改判。惟查被告所為
    係犯商標法第六十三條之罪。被告行為後，刑法第四十一條業經於九十年一月四
    日修正通過，並經總統於九十年一月十日公布，同年一月十二日生效施行，現行
    條文第一項將短期自由刑得易科罰金適用範圍法定最重本刑上限之有期徒刑三年
    以下提高至五年以下，與修正前之規定內容已有不同，本案罪名最重本刑為一年
    以下有期徒刑，適用裁判時之法律，對被告並無不利，自應據以裁判。審酌被告
    為牟私利侵害他人之智慧財產權，有損我國保護智慧財產之政策，不利國際形象
    ，並對告訴人造成不公平之競爭，損害其利益非輕，惟犯後被告頗具悔意，併審
    酌其無前科及查扣之光碟片數量等情節，量處如主文第二項所示之刑，並諭知易
    科罰金之折算標準。末按扣案如附表二所示之遊戲光碟片共計一千一百六十八片
    （雖公訴人聲請沒收為約一千片，惟原審當庭勘驗清點如上），爰依商標法第六
    十四條規定，不問屬於犯人與否，均沒收之。
據上論斷，應依刑事訴訟法第四百五十二條、第三百六十九條第一項前段、第三百六
十四條、第二百九十九條第一項前段，商標法第六十三條、第六十四條，刑法第二條
第一項前段、第十一條前段、第五十六條、第五十五條、第四十一條第一項，罰金罰
鍰提高標準條例第二條，判決如主文。
本案經檢察官何明楨到庭執行職務。
中      華      民      國     九十     年     十二     月    二十六    日
                            臺灣高等法院刑事第二十庭
                                審判長法  官  李  錦  樑
                                      法  官  范  清  銘
                                      法  官  段  景  榕
右正本證明與原本無異。
不得上訴。
                                      書記官  黃  嬿  婉
中      華      民      國     九十     年     十二     月    二十七    日
附錄：本案論罪科刑法條全文
商標法第六十三條：
明知為前條商品而販賣、意圖販賣而陳列、輸出或輸入者，處一年以下有期徒刑、拘
役或科或併科新臺幣五萬元以下罰金。
商標法第六十四條：
犯前二條之罪所製造販賣陳列輸出或輸入之商品不問屬於犯人與否沒收之。


司法院資訊處製作；財團法人民間司法改革基金會備份。
